【裁判字號】    98,上,713
【裁判日期】    990504
【裁判案由】    侵權行為損害賠償等
【裁判全文】
臺灣高等法院民事判決                   98年度上字第713號
上  訴  人
即被上訴人  丁○○
訴訟代理人  徐維良律師
被  上訴人
即  上訴人  丙○○
訴訟代理人  毛英富律師
複  代理人  顏靖月律師
被  上訴人  乙○○
            甲○○
共      同
訴訟代理人  顏文正律師
上列當事人間請求侵權行為損害賠償等事件，上訴人對於中華民
國98年5月22日臺灣士林地方法院97年度訴字第1276號第一審判
決各自提起上訴，本院於99年4月20日言詞辯論終結，判決如下
：
    主      文
上訴人丁○○、丙○○之上訴均駁回。
第二審訴訟費用由上訴人丁○○、丙○○各自負擔。
    事實及理由
一、按於第二審為訴之變更、追加或提起反訴，非經他造同意，
    不得為之。但擴張或減縮應受判決事項之聲明者，不在此限
    。民事訴訟法第446條第1項但書、第255條第1項第3款分別
    定有明文。查上訴人即被上訴人丁○○於原審提起先位之訴
    ，主張被上訴人即上訴人丙○○與被上訴人乙○○、甲○○
    （下稱乙○○等2人）共同侵害其財產權，依民法第184條第
    1項前段、第185條規定，求為判命丙○○與乙○○等2人應
    連帶給付其新臺幣300萬元及自起訴狀繕本送達（丙○○、
    乙○○等2人受送達日期依序為97年10月14日、97年10月9日
    ，見原審卷第21至23頁）翌日起算之法定利息。倘認乙○○
    等2人未與丙○○成立共同侵權行為者，則以備位之訴，依
    民法第179條規定，求為判命丙○○應給付其300萬元及自97
    年6月18日起算之法定利息。經原審駁回丁○○先位之訴，
    為其備位之訴勝訴判決，丁○○就其敗訴部分提起上訴，求
    予廢棄改判其先位之訴勝訴，迨於98年8月10日就先位之訴
    利息部分改自97年10月15日起算（見本院卷第46、62、70頁
    ），再於99年1月25日就利息部分改自97年10月17日起算（
    見本院卷第249頁），核屬減縮應受判決事項之聲明，依首
    揭規定，自無庸經丙○○、乙○○等2人之同意，即得為之
    。
二、丁○○主張：乙○○等2人為夫妻關係，其等於民國97年6月
    中旬，利用伊為裝潢大陸地區房屋，需用大筆人民幣之機會
    ，向伊佯稱僅須將所欲匯兌之新臺幣款項匯入被上訴人即上
    訴人丙○○在臺灣兆豐國際商業銀行北台中分行開立之帳號
    00000000000帳戶（下稱系爭台灣帳戶），即會有等值之人
    民幣627,200元匯至伊在大陸中國工商銀行黃江支行開立之
    帳號000000 0000000000000帳戶（下稱系爭大陸帳戶），伊
    因此誤信而於97年6月18日委請訴外人林珀如前往彰化商業
    銀行北門分行匯款新臺幣300萬元（下稱系爭新臺幣款項）
    至系爭台灣帳戶，惟遲未有等值之人民幣元匯入系爭大陸帳
    戶，伊始知受騙。雖丙○○辯稱本件係因乙○○之人頭帳戶
    「陳志忠」未匯款予伊所致，但依丙○○所提證據，「陳志
    忠」取得之款項為人民幣599,900元，與系爭新臺幣款項並
    不相當，且伊並不知「陳志忠」此人，是丙○○所言非實。
    而丙○○與乙○○等2人共同施以詐術侵害伊之財產權，所
    取得系爭新臺幣款項亦係無法律上之原因而受利益，致伊受
    有300萬元之損害。爰以先位之訴，依民法第184條第1項前
    段、第185條規定，求為判命丙○○與乙○○等2人應連帶給
    付伊新臺幣300萬元及自97年10月17日起算之法定利息；倘
    認乙○○等2人未與丙○○成立共同侵權行為，則以備位之
    訴，依民法第179條、第182條第2項規定，求為判命丙○○
    應給付伊新臺幣300萬元與自97年6月18日即受領系爭新臺幣
    款項時起算之法定利息等語。
三、丙○○辯以：伊所投資之貝斯特公司於大陸設立常州喬懋公
    業自動化有限公司（下稱常州喬懋公司），從事機器之生產
    製造。訴外人即喬懋公司經理高明華於97年6月間欲將人民
    幣100萬元之公司盈餘匯回臺灣予伊，然因兩岸尚未設有正
    式匯兌機制，高明華乃透過訴外人甪本清介紹，於97年6月
    18日將人民幣100萬元分成30萬元、35萬元、35萬元三筆匯
    至甪本清提供之訴外人趙旺林、劉鳳琴所有之大陸銀行帳戶
    ，由趙旺林收取人民幣各30萬元、35萬元；劉鳳琴收取人民
    幣35萬元。嗣趙旺林將人民幣599,900元匯給陳志忠，而丁
    ○○亦自承其經乙○○等2人告知有陳志忠會匯款人民幣至
    其在大陸地區之帳戶，足見丁○○未收到錢係因陳志忠未匯
    款，此即屬乙○○等2人未履行匯錢協議之義務，並非伊未
    履行義務。嗣伊於97年6月18日分別收到由與甪本清合作之
    台商以好禮股份有限公司（下稱好禮公司）、丁○○、陳冠
    造等人名義，依序將新臺幣885,000元、300萬元、485,000
    元，合計新臺幣437萬元匯入伊系爭台灣帳戶，是伊受有系
    爭款項自有法律上之原因。再者，伊與丁○○、乙○○等2
    人素不相識，丁○○係依據其與乙○○等2人間之協議，始
    將系爭新臺幣款項匯出，伊並無對丁○○施予詐術或有任何
    侵害丁○○財產權之行為。退步言之，縱認伊收受系爭款項
    無法律上之原因，惟丁○○匯款之原因係為從事人民幣與新
    臺幣之地下匯兌業務，應屬銀行法規定之不法行為，則丁○
    ○匯出之系爭新臺幣款項即屬不法原因之給付，依民法第
    180條第4款規定，丁○○仍不得依民法第179條規定請求伊
    返還等語。
    乙○○等2人則以：丁○○於97年6月17日至伊等住處參觀屋
    內裝潢擺設之際，主動詢問甲○○有無兌換人民幣之管道，
    甲○○於詢問乙○○後，告知丁○○可匯款新臺幣至系爭台
    灣帳戶，再由丙○○匯款同額人民幣至丁○○之系爭大陸帳
    戶。伊等僅係單純提供匯兌管道予丁○○，伊等與丙○○並
    不相識，亦未指示丁○○匯款，或與丁○○有何匯率之約定
    ，更無法預料丙○○於收受系爭新臺幣款項後，竟未將等值
    之人民幣匯至丁○○系爭大陸帳戶，伊等自無與丙○○有何
    共同不法行為之分擔，丁○○不得對伊等請求損害賠償。另
    伊等均未參與匯款過程，陳志忠並非乙○○之人頭帳戶，況
    丁○○前對伊等提起之刑事詐欺告訴（下稱系爭詐欺案），
    業經台灣台中地方法院檢察署檢察官以97年度偵字第20676
    號、第22518號處分不起訴，並經台灣高等法院台中分院檢
    察署以98上聲議第1610號駁回丁○○之聲請再議確定，益徵
    伊等確無侵權行為等語為辯。
四、原審為丁○○備位之訴勝訴判決，即判命丙○○應給付丁○
    ○新臺幣300萬元及自97年6月18日起至清償日止，並駁回丁
    ○○先位之訴。丁○○、丙○○就其敗訴部分，各自提起上
    訴。丁○○之上訴聲明為：
    (一)原判決不利丁○○部分廢棄。
    (二)乙○○等2人應與丙○○連帶給付丁○○新臺幣300萬元及
      自97年10月17日起至清償日止，按年息5%計算之利息。
    (三)願供擔保請准宣告假執行。
    (四)若丁○○之上訴遭駁回，亦請維持原判決。
    丙○○與乙○○等2人就丁○○之上訴部分，則答辯聲明：
    (一)上訴駁回。
    (二)如受不利判決，請准供擔保免假執行。
    丙○○並就其敗訴部分為上訴聲明：
    (一)原判決不利丙○○部分均廢棄。
    (二)上廢棄部分，丁○○在第一審之訴及假執行之聲請均駁回
      。
    丁○○就丙○○上訴部分，則答辯聲明：上訴駁回。
五、兩造不爭執之事實（見原審卷第87頁，本院卷第60、234、
    249頁正面）：
    (一)丁○○於97年6月18日匯款新臺幣300萬元予丙○○系爭台
      灣帳戶。
    (二)系爭台灣帳戶係由丙○○乙○○等2人於97年6月中旬告知
      丁○○。
六、關於先位之訴部分：
    丁○○主張乙○○等2人向其佯稱將欲匯兌之新臺幣款項匯
    入丙○○系爭台灣帳戶，丙○○即會將等值之人民幣匯至其
    系爭大陸帳戶，其因誤信而於97年6月18日匯款新臺幣300萬
    元至系爭台灣帳戶，惟丙○○竟未將等值之人民幣627,200
    元匯入其系爭大陸帳戶，丙○○與乙○○等2人顯係共同以
    詐術侵害其財產權，應連帶負侵權行為損害賠償之責等語，
    為丙○○與乙○○等2人所否認。經查：
    (一)按民事法上所謂詐欺云者，係謂欲相對人陷於錯誤，故意
      示以不實之事，令其因錯誤而為意思之表示。當事人主張
      其意思表示係因被詐欺而為之者，應就其被詐欺之事實，
      負舉證之責任。最高法院18年上字第371號、21年上字第
      2012號判例參照。又按侵權行為所發生之損害賠償請求權
      ，以有故意或過失不法侵害他人之權利為其成立要件，此
      觀民法第184條之規定自明；若其行為並無故意或過失，
      或其行為與損害之間無相當因果關係者，均無令負侵權行
      為損害賠償責任之可言。同院87年度台上字第78號裁判要
      旨參照。準此，丁○○主張丙○○、乙○○等2人故意以
      其匯出新臺幣至系爭台灣帳戶，即會有等值之人民幣匯至
      系爭大陸帳戶之不實事實，令其陷於錯誤而為匯款，而不
      法侵害其財產權等語，既為丙○○與乙○○等2人所否認
      ，依前揭說明，丁○○自應就其如何被丙○○與乙○○等
      2人所詐欺，及該詐欺行為與其損害有因果關係，舉證以
      實其說，否則難認其主張為真實（同院17年上字第917號
      判例參照）。
    (二)關於乙○○等2人部分：
      丁○○就前揭所稱各節，固提出乙○○出具之聲明書、彰
      化銀行匯款回條聯、報案三聯單、刑事傳票、通知等件為
      證，並為乙○○等2人所不爭執，惟查：
    1.乙○○於97年11月12日在系爭詐欺案陳稱：其在東莞有住
      處，丁○○買一棟房子，來我家敲門，表示她要裝潢，要
      花新臺幣300萬元，主動問可否在當地直接新臺幣兌換人
      民幣，當時我在上海經營茶葉店，剛好打電話回東莞住處
      給甲○○，甲○○乃告知此事，當時在我茶葉店內，剛好
      有位自稱「陳志忠」之男子聽到此事，主動告訴我他公司
      可以幫我兌換人民幣，當場提供一個臺灣的「丙○○」銀
      行帳號，並給他的傳真號碼，我就將該帳號以簡訊方式通
      知甲○○，甲○○就將該帳號給丁○○，匯款當天約3點
      半，丁○○的先生姓謝，在我東莞住處將匯款水單傳真給
      「陳志忠」，後來甲○○打電話跟我說為何「陳志忠」的
      人民幣還未匯到丁○○帳戶內，我馬上打電話給「陳志忠
      」，「陳志忠」說要到茶葉店跟我處理，但自此後，「陳
      志忠」手機關機，已找不到人，我發覺有問題，馬上打電
      話給甲○○，請謝先生趕快通知臺灣的銀行，可否將新臺
      幣300萬元追回，我當晚自上海趕回東莞，當時丁○○去
      查證丙○○帳戶內的錢未取走，後來謝先生要我書立一份
      承諾書，我當天（97年6月18日）在他們面前親自寫（即
      聲明書），嗣向銀行查詢「陳志忠」之銀行帳戶，但銀行
      不提供；我不認識高明華、丙○○、甪本清，也沒聽過，
      我介紹丁○○兌換人民幣，並未獲利，以前亦未介紹臺灣
      人兌換人民幣；我不確定「陳志忠」是否為真實姓名，而
      丁○○是我鄰居，我不可能詐騙丁○○等語（見該案97年
      度偵字第20676號偵查卷第139至141、146頁）。
    2.甲○○於98年2月12日在原審辯稱：丁○○進來我大陸的
      家時有跟我說他是鄰居，要借看裝潢，跟我聊到裝修的問
      題，問我有否認識可以兌現人民幣的管道，我有告知是台
      商婦聯會之理事，要問問看；隔了二天後，丁○○就打電
      話問我，我就跟丁○○說我先生他朋友的公司有人民幣可
      供兌換，如果要的話，我再問看看，約6月初一天，丁○
      ○跟我聯絡說要裝修，決定要兌現人民幣，我就跟我先生
      聯絡，我先生回電給我說他朋友的公司還有人民幣，當時
      就給我帳戶，我就把帳號給原告，原告在97年6月18日下
      午給我她大陸的帳戶，我就給我先生，我只是單純介紹換
      錢；到了97年6月18日下午三點多，原告說有匯錢，但是
      大陸的帳戶一直沒有錢進來，我就馬上打電話給我先生看
      情況怎麼樣，我先生打電話給姓陳的朋友，那姓陳的朋友
      就關機了，之後我就聯絡原告的配偶謝先生，要謝先生在
      銀行打烊之前把錢擋下來，我並叫我先生回來，後續就是
      我先生再處理；我只知道「陳志忠」是我先生上海的客戶
      ，不認識高明華、趙旺林、劉鳳琴、甪本清等語（見原審
      卷第119至121頁）；並於97年12月3日在系爭詐欺案偵訊
      時陳稱：丁○○表示房子要裝修，問我有無認識的人可以
      新臺幣兌換人民幣，當晚我打電話到上海給我先生乙○○
      ，聊到此事，約過半小時，乙○○打電話來說他朋友「陳
      志忠」的老闆可以換人民幣，於是我再打電話告知謝先生
      （丁○○之夫），隔天謝先生打電話來說要兌換新臺幣
      300 萬元，我打電話給乙○○，乙○○聯絡後表示新臺幣
      300 萬元可以換某數額的人民幣，我有問謝先生及丁○○
      是否同意，他們有表示同意，乙○○就給我一個「丙○○
      」的帳號，但我不知丙○○是誰，就將該帳號給謝先生，
      後來當天下午3點多，謝先生打電話來說新臺幣300萬元已
      匯到丙○○帳戶內，但未何沒有收到人民幣，我就打電話
      給乙○○，乙○○表示要去聯絡，約15分鐘內，乙○○又
      打電話說有狀況，已找不到「陳志忠」，要我趕快通知謝
      先生，看能否將錢追回來，謝先生與丁○○馬上到我家，
      要我負責，當晚乙○○亦從上海趕回來；我未與丁○○約
      定倘能兌換人民幣可以獲利多少，單純想都是臺灣人互相
      幫忙，在此之前，沒有幫他人換過人民幣；我不認識高明
      華、丙○○或「陳志忠」等語（見同上偵查卷第146、147
      頁）。
    3.丁○○則於98年2月12日在原審主張：因我在大陸有貸款
      買兩棟房子，甲○○當時住在我隔壁，為還貸款、裝潢，
      我主動與甲○○聊到匯款到大陸的管道這個話題，甲○○
      是要我把大陸的帳戶給她，她介紹一個帳戶給我，將錢匯
      到該帳戶就能夠讓我在大陸帳戶得到等值的人民幣，我們
      談完後，甲○○就將丙○○的帳戶傳真給我，只是說當天
      匯，在大陸當天就會收到錢，沒說一定要在什麼時間匯入
      ，否則可能不會發生匯兌的效力，我是有還款及裝潢的計
      畫，但97年6月18日當天要不要用錢不一定，我匯這筆錢
      是依自己需求來匯的，非依甲○○指示匯款，是剛好甲○
      ○也給我丙○○帳戶；我認為甲○○是鄰居，且是臺灣人
      ，確認她是台商婦聯會一員，所以就相信，一次去匯300
      萬元，我不認識丙○○、高明華、趙旺林、「陳志忠」、
      劉鳳琴、甪本清，亦未查證丙○○；我從來沒有和乙○○
      接洽過，亦不認識乙○○，是事發後找甲○○，甲○○才
      找他先生乙○○回來處理，我才知道乙○○此人，我也是
      找我先生出來處理，甲○○也叫我去找丙○○，她說我只
      是純粹介紹這帳戶，你今天沒有收到人民幣也不是我的責
      任等語（見原審卷第115 至119頁）；並於97年9月17日在
      系爭詐欺案自稱：乙○○、甲○○是夫妻，我要裝潢的房
      子就在他們家隔壁，我去裝潢才認識他們，因需要人民幣
      支付裝修、貸款，甲○○就表示可以幫忙，我只要匯款新
      臺幣300萬元至丙○○帳戶，就會約有人民幣67萬多元至
      我帳戶，因甲○○是鄰居，我完全未詢問丙○○的事，我
      於97年6月18日取得丙○○帳號後，就打電話並傳真給我
      台灣的會計林珀如匯款，我再將林珀如傳真的匯款單傳真
      給甲○○，後來一直未收到人民幣，去找甲○○要錢，甲
      ○○就找乙○○來跟我們談，要求乙○○在其住處書立聲
      明書及捺印，要留給我做憑證，並告知已請林珀如在臺灣
      報警，他們還是叫我們去找丙○○要錢；乙○○是在97年
      6月18日寫聲明書，當時緊張未發現（立書日期為2008年6
      月17日），我也是當天（97年6月18日）才認識乙○○等
      語（見同上偵查卷第42、43頁）。
    4.觀之丁○○、乙○○、甲○○前揭陳述匯兌事實，大致相
      符，可知丁○○係在參觀甲○○之東莞住處後，主動向甲
      ○○詢問有無兌換人民幣之管道，並非乙○○等2人主動
      提供任何訊息以獲取丁○○之信任，更未極力向丁○○鼓
      吹以該管道兌換人民幣，尤其丁○○係依據個人需求匯款
      新臺幣至系爭台灣帳戶，目的在取得等值之人民幣，於事
      發前，根本不識乙○○、丙○○，亦未與之接洽，雖系爭
      台灣帳戶係由乙○○等2人輾轉提供予丁○○，惟丁○○
      對於是否匯款、該轉匯帳戶是否安全等應具有完全之判斷
      能力，應不致陷於錯誤，尚難遽認乙○○等2人提供系爭
      台灣帳戶，即係對丁○○「施用詐術」。參以丁○○未取
      得與新臺幣300萬元等值之人民幣後，與其夫於97年6月18
      日要求乙○○書立聲明書為憑（見原審卷第10頁），觀其
      內容記載：「本人乙○○『介紹』丁○○從台灣（彰化銀
      行帳號00-000000-00）匯入丙○○先生（兆豐國際商業銀
      行北台中分行）帳號000-00-00000-0帳戶（即系爭台灣帳
      戶）佰萬新台幣等值人民幣（陸拾柒萬柒仟貳佰元整）
      登日（2008年6月18日）應匯款人民幣（陸拾柒萬柒仟貳
      佰元整）到丁○○帳號大陸中國工商銀行黃江支行帳號
      0000000000000000000（即系爭大陸帳戶），此款當日卻
      未匯入丁○○帳號大陸中國工商銀行黃江支行帳號（0000
      000000000000000）。立書人：乙○○  2008年6月17日」
      等字（書立日期「2008年6月17日」等字乃乙○○倒填日
      期，並為丁○○、乙○○等2人所是認。見本院卷第63 頁
      正面、83頁反面）。佐以乙○○等2人所述其僅係傳達「
      陳志忠」所提供匯兌管道之消息予丁○○等情，亦為丁○
      ○所不爭執（見本院卷第83頁反面、84頁正面），益證乙
      ○○等2人祇係介紹匯兌人民幣之管道予丁○○，由丁○
      ○自行決定是否利用該管道，丁○○亦非受乙○○等2人
      之指示而為匯款，況乙○○等2人與高明華、丙○○、甪
      本清均不相識，為丙○○所是認，且經高明華、甪本清在
      系爭詐欺案偵訊時結證明確，而丁○○匯至系爭台灣帳戶
      之新臺幣300萬元，更無任何一分錢轉交予乙○○等2人，
      丁○○復無法證明乙○○等2人因其前揭匯款而獲取任何
      利潤。是丁○○受有無法取得與系爭新臺幣款項等值人民
      幣之損害，顯與乙○○等2人介紹兌換人民幣管道之行為
      ，並無相當因果關係。
    5.至丙○○於系爭詐欺案偵訊時所稱：其聽高明華提及有聽
      說甪本清表示，錢都在乙○○那邊等語（見同上偵查卷第
      45頁），另證人高明華於同案偵訊時及本件原審所述：「
      陳永」說會將人民幣分別以40萬元、20萬元匯入乙○○所
      使用之「陳志忠」帳戶，該帳戶是乙○○之人頭帳戶，「
      陳永」說「陳志忠」是乙○○之操作者，可能是「陳志忠
      」捲走乙○○的人民幣150萬元，致乙○○無法匯錢給丁
      ○○，但這些都是「陳永」、甪本清說的等語（見同上偵
      查卷第93頁，原審卷第139、140頁反面）；又甪本清於同
      案偵訊時所述：「陳永」說他將人民幣款項給一名洪姓男
      子，洪姓男子將錢給「陳志忠」去匯款至游姓友人帳戶，
      其不清楚「陳志忠」有無依照指示去匯款，亦不知洪姓男
      子與「陳志忠」之關係，「陳永」有提及「陳志忠」係幫
      洪姓男子做事，「陳志忠」可能將部分款項拿走等語（見
      同上偵查卷第210頁），分別屬輾轉聽聞之說詞，核係傳
      聞證據，復無「陳永」、「陳志忠」可傳訊為證，或其他
      證據可佐，自無證據力。而高明華既然匯出人民幣100萬
      元，其竟稱「陳永」說會將人民幣40萬元、20萬元匯入「
      陳志忠」帳戶，對於「陳永」保留人民幣40萬元部分，未
      加詢問（見同上偵查卷第212頁），殊與常情有悖。又衡
      之甪本清、高明華未曾見過「陳永」，僅以電話與「陳永
      」聯絡（見同上偵查卷第211頁，原審卷第142頁正面），
      則丙○○提出所謂「陳永」傳真趙林旺於97年6月18日匯
      款至「陳志忠」帳戶之轉帳憑條、回單影本（見原審卷第
      75、76頁、139頁反面），已非無疑，且轉帳匯款較高之
      人民幣399,950元，竟無手續費，反而轉帳匯款較低之人
      民幣199,950元，收取手續費人民幣25元，甚為可議；姑
      且不論該轉帳憑單、回單之真正，其上匯款分別為人民幣
      399,950元、199,950元，合計599,900元，亦與60萬元不
      合，更未說明其餘款項流向，可見高明華、甪本清引述之
      「陳永」臆測說詞，顯然非實，難為不利於乙○○等2人
      之認定。
    6.準此，丁○○既未舉證證明乙○○等2人對其施用詐術，
      使其陷於錯誤而匯款新臺幣300萬元至系爭台灣帳戶，而
      丁○○受有無法取得與新臺幣300萬元等值人民幣之損害
      ，亦與乙○○等2人介紹匯兌人民幣管道之行為，無相當
      因果關係，難認乙○○等2人有何詐欺丁○○之可言，亦
      為臺灣臺中地方法院檢察署檢察官97年度偵字第20676、
      22518號不起訴處分書、臺灣高等法院臺中分院檢察署98
      年度上聲議字第1610號處分書所同認（見本院卷第181至
      197頁），揆諸前開說明，應認乙○○等2人並無故意或過
      失不法侵害丁○○之財產權，自不負侵權行為損害賠償責
      任。
    (二)關於丙○○部分：
    1.丙○○於本件及系爭詐欺案陳稱：我是喬懋機電工業有限
      公司（下稱台灣喬懋公司）負責人，系爭台灣帳戶是我申
      設的，用來生意往來，至今仍由我使用中，帳戶、金融卡
      均由我保管，高明華是喬懋公司之股東，亦是常州喬懋公
      司經理，高明華在97年6月18日前2、3天打電話向我要帳
      戶，要匯回人民幣100萬元；高明華於97年6月間透過甪本
      清介紹，於97年6月18日將人民幣100萬元匯至甪本清提供
      之趙旺林、劉鳳琴之大陸銀行帳戶，再轉換新臺幣437 萬
      元匯至我系爭台灣帳戶；系爭台灣帳戶在97年6月18日除
      丁○○匯入新臺幣300萬元外，尚有好禮公司、陳冠造之
      匯款，我都不認識他們，當日銀行先通知我匯款有問題，
      丁○○報警，警察在查我帳戶，我才電話詢問高明華，高
      明華說已將錢匯出，是一個台商協會副會長甪本清介紹匯
      兌，甪本清以簡訊教高明華如何匯款，我交付帳號時，高
      明華只說提供帳號做為公司利潤匯款用，事後問高明華始
      知是地下匯兌乙事，錢中間轉好幾手，高明華稱已將人民
      幣匯給對方等語，並提出中國工商銀行個人業務認證專用
      （即高明華匯出人民幣100萬元至趙旺林、劉鳳琴帳戶）
      為證（見原審卷第74頁，同上偵查卷第43至45、54頁）。
    2.證人高明華亦於98年3月25日在原審結稱：我以個人帳戶
      ，以地下匯兌方式，匯出人民幣100萬元至甪本清以簡訊
      傳來的3個帳號，嗣丙○○系爭台灣帳戶收到等值新臺幣
      437萬元等語（見原審卷第138頁反面至140頁），並於系
      爭詐欺案陳稱：我任職於臺灣喬懋公司，但一直在大陸常
      州喬懋公司工作，丙○○是我老闆，我不認識丁○○、乙
      ○○、甲○○，我曾將丙○○系爭台灣帳戶帳號給甪本清
      使用，作為新臺幣與人民幣之匯兌使用，因我有人民幣
      100萬元要匯回臺灣，當時新臺幣與人民幣匯率為1:4.37
      ，相當於新臺幣437萬元，當時甪本清以手機簡訊傳趙旺
      林2個帳號、劉鳳琴1個帳號給我，我就將人民幣分3筆匯
      入這3個帳號，同時甪本清說會有新臺幣437萬元匯到丙○
      ○系爭台灣帳戶，至於誰匯錢，甪本清未講，我也沒問；
      97年6月18日丙○○系爭台灣帳戶分別有好禮公司、丁○
      ○、陳冠造依序匯入885,000元、300萬元、485,000元，3
      筆加起來是437萬元，中間「楊濟宇」匯入之款項與這3筆
      無關，我當初向丙○○要帳號時，是說我在大陸有人民幣
      要匯回臺灣，丙○○不知道我與甪本清或「陳永」互相匯
      兌之事等語，並提出手機簡訊翻拍照片影本為佐證（見同
      上偵查卷第93、212、214、218頁）。
    3.證人甪本清於98年3月25日在原審結稱：高明華問我有無
      管道可以匯人民幣100萬元給丙○○（系爭台灣帳戶），
      我經由「陳永」傳來的簡訊，再傳簡訊提供3個帳戶（即
      趙旺林2個帳戶、劉鳳琴1個帳戶）給高明華，我不認識丁
      ○○、乙○○、甲○○等語（見原審卷第141、142頁）；
      復於98年7月8日在系爭詐欺案結稱：高明華之前有發簡訊
      給我，表示他有人民幣100萬元轉換成新臺幣，我就先打
      電話給2、3年前因需用而兌換人民幣之「陳永」（綽號「
      勇仔」），「陳永」說你將帳戶給我，我之後將帳戶給你
      ，可以兌換，「陳永」先將3個中國帳戶發到我手機，我
      將「陳永」手機號碼及該3個帳戶轉發簡訊給高明華，應
      該是高明華將丙○○帳戶提供給「陳永」，後來我有向「
      陳永」確認新臺幣已匯到高明華指定之帳戶，但不知何人
      匯款、分幾批匯款等語（見同上偵查卷第208至210頁）。
    4.觀之丙○○前揭抗辯，除高明華匯出之人民幣100萬元屬
      性外（另詳後述七之理由），核與證人高明華、甪本清所
      述過程，大致相符，尚非子虛。參以丁○○所述其不認識
      丙○○、高明華、常州喬懋公司等情（見原審卷第43頁）
      ，丙○○、高明華殊無可能有機會對丁○○施用詐術，騙
      使丁○○匯出新臺幣300萬元至丙○○系爭台灣帳戶。丁
      ○○雖受有無法取得與新臺幣300萬元等值之人民幣，惟
      其既未能舉證證明丙○○於何時、地為何種詐欺行為之事
      實，且其因此事對丙○○提出詐欺罪告訴，亦為臺灣臺中
      地方法院檢察署檢察官以97年度偵字第20676、22518號處
      分不起訴，並經臺灣高等法院臺中分院檢察署以98年度上
      聲議字第1610號駁回其聲請再議確定（見本院卷第181至
      197頁），揆諸上開說明，應認丙○○並無故意或過失不
      法侵害丁○○之財產權，自不負侵權行為損害賠償責任。
七、關於備位之訴部分：
    丁○○復主張其已將新臺幣300萬元匯至丙○○系爭台灣帳
    戶，惟未獲等值之人民幣匯入其系爭大陸帳戶，丙○○顯係
    無法律上原因而受有系爭新臺幣款項之利益，致其受有損害
    ，應返還是項不當得利等語，為丙○○所否認。經查：
    (一)按無法律上之原因而受利益，致他人受損害者，應返還其
      利益。又受領人於受領時，知無法律上之原因或其後知之
      者，應將受領時所得之利益，或知無法律上之原因時所現
      存之利益，附加利息，一併償還。民法第179條、第182條
      第2項分別定有明文。而構成不當得利，必須該受利益與
      受損害之間有直接因果關係存在（最高法院82年度台上字
      第1731號裁判要旨參照）。
    (二)丁○○主張其於97年6月18日匯入新臺幣300萬元至丙○○
      系爭台灣帳戶，惟丙○○並未將等值之人民幣匯至其系爭
      大陸帳戶等語，業據提出匯款回條聯為證（見原審卷第11
      頁），並有兆豐國際商業銀行北台中分行97年10月17日（
      97）兆銀北台中字第0020 8號函附丙○○系爭台灣帳戶97
      年6月份交易明細資料可佐（見原審卷第26、27頁），並
      為丙○○所不爭執，且自認其不認識丁○○與乙○○等2
      人，堪認丙○○與丁○○間並無法律關係存在，其因丁○
      ○匯款新臺幣300萬元之給付行為而直接受有利益，丁○
      ○則受有損害，丙○○之受利益與丁○○之受損害間有直
      接因果關係。
    (三)丙○○雖辯稱丁○○匯款至其系爭台灣帳戶，係受乙○○
      等2人之指示而為，其間既約定匯率，即有「指示給付關
      係」，其與丁○○間並無給付關係，其受領系爭新臺幣款
      項係因高明華匯回常州喬懋公司86年起歷年利潤此原因云
      云，非惟為丁○○所否認，且查：
    1.按當事人與第三人間之「指示給付關係」，尚非民法第
      269條所規定之第三人利益契約；而於「指示給付關係」
      中，被指示人係為履行其與指示人間之約定，始向領取人
      （第三人）給付，被指示人對於領取人，原無給付之目的
      存在；苟被指示人與指示人間之關係不存在（或不成立、
      無效），被指示人應僅得向指示人請求返還其無法律上原
      因所受之利益，至領取人所受之利益，原係本於指示人而
      非被指示人之給付，即被指示人與領取人間尚無給付關係
      存在，自無從成立不當得利之法律關係。最高法院97年度
      台上字第176號裁判要旨參照。可見「指示給付關係」係
      以被指示人主觀上具備給付予指示人之意思，客觀上係按
      指示人之指示「給付」予第三人之行為始能成立。承上所
      述，乙○○等2人僅係介紹兌換人民幣之管道，即將「陳
      志忠」所提供之丙○○系爭台灣帳戶及匯率等訊息傳達予
      丁○○知悉，至於丁○○是否使用該管道及願意兌換多少
      人民幣，完全取決於丁○○，丁○○既自認其係本於個人
      需求而為匯兌，顯非受乙○○等2人之指示或詐欺而為；
      至於丙○○係提供系爭台灣帳戶帳號予高明華，由高明華
      利用甪本清提供之管道以兌換人民幣，轉匯回臺，丙○○
      根本不識丁○○與乙○○等2人，更未正式與擔當上開匯
      兌款項之人協談。則乙○○等2人既無指示丁○○匯款至
      丙○○系爭台灣帳戶，丁○○亦非為給付系爭新臺幣款項
      予乙○○等2人之意思而匯款至丙○○系爭台灣帳戶，且
      乙○○等2人僅係將「陳志忠」所稱之匯率轉知丁○○參
      酌，並非與丁○○約定匯率，丁○○並否認其與乙○○等
      2人間有指示給付關係（見原審卷第198頁正面，本院卷第
      63頁反面），依上開說明（反面解釋），丙○○受領丁○
      ○匯入系爭新臺幣款項之利益，既非本於丁○○與乙○○
      等2人間有何指示給付關係，自係無法律上之原因而受利
      益，致丁○○受有損害，應成立不當得利。丙○○此部分
      之抗辯，不足以採。
    2.丙○○雖辯稱高明華透過甪本清匯兌之人民幣100萬元，
      係屬常州喬懋公司自86年起歷年所得利潤，因大陸自2008
      年起匯出之利潤要多課稅云云，固於偵訊時提出常州喬懋
      公司「外商投資企業和外國企業所得稅納稅情況證明書」
      及匯兌流程圖為證（見同上偵查卷第49至53頁，原審卷第
      78頁），高明華亦附和其詞為相同之證述。惟查上開證明
      書，僅係證明常州喬懋公司自91年至95年度之利潤及應徵
      所得稅額，難以證明高明華匯出人民幣100萬元至趙旺林
      、劉鳳琴帳戶之屬性即為該公司歷年之利潤；況丙○○已
      於偵訊時自認上開證明書所載該公司利潤較匯款人民幣
      100 萬元為多（見同上偵查卷第44頁），則上開人民幣
      100萬元是否即為丙○○及高明華所稱該公司自86年設廠
      起歷年之利潤，已甚可疑。尤其該證明單記載常州喬懋公
      司於87年8月8日開業，亦與丙○○與高明華所稱該公司自
      86年設廠起有利潤乙節相扞挌。縱令大陸自97年規定匯出
      利潤要多課稅，惟並非以往均禁止匯出利潤，倘常州喬懋
      公司在大陸設廠開業時起即有利潤，衡情早已利用各種管
      道匯出利潤，不可能留待97年6月始匯出約10年之盈餘利
      潤回臺。雖高明華證稱常州喬懋公司過去之盈餘均作為公
      司資金週轉，並未匯出，因大陸法規改要多課稅，才趕快
      匯出云云（見原審卷第140頁），但丙○○既於偵訊時承
      認該公司在大陸沒有如上開證明書所載那麼多現金等語（
      見同上偵查卷第44頁），則該公司未本於一貫作法，將盈
      餘利潤留作週轉金使用，反而將之匯出，形同抽離資金，
      恐致該公司週轉金無著之虞，足徵高明華此部分證詞之不
      實。再者，上開人民幣100萬元倘屬丙○○所應得之公司
      盈餘利潤，丙○○竟將之轉帳至臺灣喬懋公司，以支付該
      公司應付之貨款（見同上偵查卷第45頁），殊違常情。另
      上開匯兌流程圖乃高明華所製作之私文書，已為丁○○所
      否認，難認為真正。
    3.又依丙○○系爭台灣帳戶97年6月份新臺幣交易明細觀之
      （見原審卷第26、27頁），先有賴美秀於97年6月17日匯
      入682,000元，嗣有好禮公司、丁○○、楊濟宇、陳冠造
      於97年6月18日依序匯入885,000元、300萬元、132萬元、
      485,000元，光97年6月18日一日匯入之款項即達569萬元
      。惟丙○○既自陳係提供系爭台灣帳戶帳號予高明華匯入
      所謂常州喬懋公司歷年利潤（見同上偵查卷第44、45頁）
      ，衡之高明華匯出人民幣100萬元至前揭趙旺林、劉鳳琴
      帳戶，轉匯等值新臺幣亦僅437萬元，但自丙○○提供系
      爭台灣帳戶予高明華後，竟有超過437萬元之款項匯入該
      帳戶，且匯款者多為與丙○○素不相識之公司或人，身處
      臺灣之丙○○竟未啟疑，且於97年6月18日明知丁○○之
      匯款有問題，警方及銀行在查帳，竟迅於翌日即97年6月
      19日自系爭台灣帳戶轉帳16,644,000元至臺灣喬懋公司帳
      戶，致系爭台灣帳戶僅餘381元，顯違常情。況丙○○於
      97年9月17日在系爭詐欺案偵訊時陳稱：「（問：你有無
      詢問過高明華，為何在97年6月18日有除了丁○○匯給你
      300萬元外，另外還有好禮股份等人也有匯款？匯款人你
      是否認識？）其上好禮股份、丁○○、陳冠造等三人匯款
      人我不認識，其他都是我認識的朋友等語（見同上偵查卷
      第44頁），但丙○○卻於98年4月20日在同案陳稱：其不
      認識賴美秀、楊濟宇，是高明華認識的等語（見同上偵查
      卷第172頁），已有矛盾之處。況高明華於98年4月20日在
      同案陳稱：賴美秀、楊濟宇是其在大陸認識之臺灣人，他
      們要買房子，沒有人民幣，故跟我接洽換人民幣，才匯款
      到丙○○系爭台灣帳戶等語（見同上偵查卷第172、212頁
      ），顯然高明華係利用丙○○之系爭台灣帳戶作為人民幣
      兌換之管道，而賴美秀、楊濟宇匯入系爭台灣帳戶之款項
      ，應屬高明華所有，而非屬於丙○○應取得之所謂常州喬
      懋公司歷年盈餘利潤。再者，賴美秀、楊濟宇既分別於97
      年6月17日、18日匯款至系爭台灣帳戶，合計新臺幣2,002
      ,000元（682,000＋1,320,000＝2,002,000），倘高明華
      要將所謂常州喬懋公司歷年盈餘利潤之人民幣100萬元給
      付丙○○，但同時間既有賴美秀、楊濟宇上開匯款入帳，
      衡情高明華只要補足新臺幣差額2,368,000元即可（4,370
      ,000－2,002,000＝2,368,000），殊無需要再以人民幣
      100萬元兌換成新臺幣437萬元，轉匯至系爭台灣帳戶，乃
      高明華竟仍為是項匯兌，自有可議。縱令高明華欲將其個
      人及所謂常州喬懋公司盈餘利潤之人民幣換成新臺幣匯回
      臺灣，而利用系爭台灣帳戶為匯兌管道者，高明華理應告
      知丙○○此事，避免帳目不清，丙○○亦應將所謂其應得
      之常州喬懋公司盈餘利潤與高明華個人款項加以區分，乃
      高明華竟任由丙○○將系爭台灣帳戶內，包含高明華個人
      款項，轉帳16,644,000元至臺灣喬懋公司以支付應付貨款
      （因該帳戶僅餘381元，等於將該帳戶內存款全部轉出）
      ，致高明華個人款項無存，亦與常情不符。
    4.綜上所述，高明華匯出之人民幣100萬元，難認係常州喬
      懋公司自86年起歷年所得利潤，況匯出人民幣100萬元者
      ，乃高明華，而非丙○○，且流向不明，丙○○既無是項
      支出，難謂其受領系爭新臺幣款項為有相當對價或有正當
      原因。尤其丙○○多在臺灣，應知其帳戶有不明款項匯入
      ，竟未啟疑，亦未向高明華詢問上開人民幣100萬元如何
      以地下匯兌方式轉回臺灣（見同上偵查卷第45頁），應認
      丙○○知悉高明華以系爭台灣帳戶供作匯兌之用。又丁○
      ○與丙○○素不相識，其間並無任何法律關係，丁○○亦
      非受乙○○等2人之指示將新臺幣300萬元匯至丙○○系爭
      台灣帳戶，其僅係利用乙○○等2人介紹之匯兌管道為匯
      款，本欲因此取得等值之人民幣，惟丙○○受領系爭新臺
      幣款項之利益後，丁○○卻未取得等值之人民幣，有系爭
      大陸帳戶足憑（見原審卷第61至64-1頁），丙○○亦知丁
      ○○匯入新臺幣300萬元至系爭台灣帳戶，其受領該款係
      無法律上之原因，亦即系爭新臺幣款項非屬其應得之款項
      ，否則其無庸急於隔日即將該帳戶內幾乎全部款項轉帳至
      臺灣喬懋公司帳戶，企圖規避丁○○之追索。堪認丁○○
      所稱其受有匯出系爭新臺幣款項卻未取得等值人民幣之損
      害，丙○○則係無法律上之原因而受領系爭新臺幣款項之
      利益，已構成不當得利等語，為可採信。丙○○所辯各節
      ，不足以採。
    (四)按不當得利之受領人，不知無法律上之原因，而其所受之
      利益已不存在者，免負返還或償還價額之責任。民法第
      182條第1項固有明文。所謂其所受之利益已不存在者，非
      指所受利益之原形不存在者而言，原形雖不存在，而實際
      上受領人所獲財產總額之增加現尚存在時，不得謂利益已
      不存在。最高法院41年台上字第637號判例參照。況不當
      得利之受領人所受利益為金錢時，因金錢具有高度可代替
      性及普遍使用性，固難以識別原受領之金額為何，但祇須
      移入受領人之財產中，增益受領人之總財產數額，利益即
      仍然存在。是丁○○匯入新臺幣300萬元至系爭台灣帳戶
      內，即增益丙○○之總財產，其利益仍然存在，縱令丙○
      ○於97年6月19日將系爭台灣帳戶內連同上開匯款，轉帳
      至臺灣喬懋公司帳戶，惟揆之上開說明，是項利益既尚存
      ，丙○○仍應返還同額之利益予丁○○。丁○○本於民法
      第179條規定，請求丙○○返還新臺幣300萬元，洵屬有據
      。
    (五)丙○○復以丁○○既否認匯款予丙○○有法律上原因關係
      存在，即屬非債清償，依民法第180條第3款規定，丁○○
      自不得請求返還云云，非但為丁○○所否認，且按因清償
      債務而為給付，於給付時明知無給付之義務者，不得請求
      返還，固為民法第180條第3款所明定，惟該條款所謂明知
      無給付之義務，係指原無債務而直接及確定之故意認為有
      債務而為給付者而言；至於原無債務而誤以為有債務者，
      縱其誤認係出於過失或重大過失，亦非明知而非債清償，
      仍無該條款之適用（最高法院94年度台上字第98號、第
      897號裁判要旨參照）。而丁○○因相信乙○○等2人提供
      之匯兌管道，誤認其匯出新臺幣300萬元至丙○○系爭台
      灣帳戶，丙○○即會匯入等值人民幣至其系爭大陸帳戶，
      亦即誤信其與丙○○間有互換貨幣之協議，嗣匯出系爭新
      臺幣款項，不獲匯款，始知受騙，乃對丙○○與乙○○等
      2人提出詐欺告訴，且觀其起訴狀，亦記載此誤認之事實
      （見原審卷第6頁反面），足徵丁○○初始並非故意明知
      無該互換貨幣之協議存在，仍匯出系爭新臺幣款項，嗣經
      調查後，始知其與丙○○間並無互換貨幣之意思表示合致
      ，揆諸前揭說明，丁○○顯非明知而非債清償，自無民法
      第180條第3款之適用，仍得請求丙○○返還不當得利。
    (六)丙○○又以丁○○係依不法從事兩岸間之匯兌目的，而將
      系爭新臺幣款項匯至丙○○系爭台灣帳戶，依民法第180
      條第4款之規定，丁○○係因不法原因之給付，不得請求
      其返還云云，已為丁○○所否認，且查：
      1.按因不法之原因而為給付者，不得請求返還。但不法之
        原因僅於受領人一方存在時，不在此限。民法第180條
        第4款定有明文。而不當得利請求權之發生係基於「無
        法律上之原因而受利益，致他人受損害」之事實，所以
        造成此項事實，是否基於特定人之行為或特殊原因，在
        所不問。亦即不當得利所探究，只在於受益人之受益事
        實與受損事實間之損益變動有無直接之關聯，及受益人
        之受益狀態是否有法律上之原因（依據）而占有，至於
        造成損益變動是否根據自然之因果事實或相同原因所發
        生，並非不當得利制度規範之立法目的；換言之，只要
        依社會一般觀念，認為財產之移動，係屬不當，基於公
        平原則，有必要調節，即應依不當得利，命受益人返還
        。又不當得利制度既係基於「衡平原則」而創設之具調
        節財產變動的特殊規範，故法律應公平衡量當事人之利
        益，予以適當必要之保護，不能因請求救濟者本身不清
        白，即一概拒絕保護，使權益之衡量失其公平，故如已
        具備不當得利之構成要件，應從嚴認定不能請求返還之
        要件，避免生不公平之結果（最高法院96年度台上字第
        2362號裁判要旨參照）。
      2.丁○○既匯款新臺幣300萬元至丙○○之系爭台灣帳戶
        ，而丙○○已自認收受來自丁○○之系爭新臺幣款項，
        因雙方互不相識，亦無交換貨幣之意思表示合致，就系
        爭新臺幣款項更無其他法律關係存在，則在受領利益與
        給付利益間，具有直接之損益變動，是由資金變動之關
        係觀察，受損人係丁○○，丙○○所辯其係有原因合法
        取得系爭新臺幣款項乙節，既為本院所不採，自應受不
        利之認定，故丁○○依不當得利之法律關係，請求丙○
        ○返還新臺幣300萬元本息，於法有據，已如前述。至
        於丁○○匯出系爭新臺幣款項，實係欲以新臺幣與人互
        換人民幣，目的僅係藉以在大陸地區取得等值之人民幣
        ，並非參與何種不法匯兌管道，且丁○○係客戶之身分
        ，自無銀行法第29條第1項規定之適用（行政院金融監
        督管理委員會銀行局並未答覆客戶之匯兌行為亦屬非法
        行為。見原審卷第130頁），另丙○○提供系爭台灣帳
        戶予高明華，亦非基於參與匯兌業務之目的而為；縱令
        丁○○之給付係為達到與匯兌相同之目的，但不法之原
        因應祇存在於真正從事匯兌業務之人，仍應認丙○○已
        具備不當得利之構成要件。依前揭說明，基於衡平原則
        從嚴解釋民法第180條第4款之規定，不應以丁○○之匯
        兌行為，即限制其行使返還不當得利之權利，避免發生
        不公平之結果，則丙○○以丁○○係不法原因給付為由
        ，拒絕返還系爭新臺幣款項，洵非有據。
八、從而，丁○○先位之訴，依民法第184條第1項前段、第185
    條規定，請求丙○○與乙○○等2人應連帶給付其新臺幣300
    萬元及自97年10月17日起至清償日止，按年利率5%計算之利
    息，為無理由，不應准許。至其備位之訴，依民法第179條
    、第182條第2項規定，請求丙○○應給付其新臺幣300萬元
    與自97年6月18日即受領系爭新臺幣款項時起至清償日止，
    按年利率5%計算之利息，為有理由，應予准許。是原審駁回
    丁○○先位之訴，而為丁○○備位之訴勝訴判決，並無違誤
    。丁○○、丙○○各就其敗訴部分上訴，指摘原判決不當，
    求予廢棄改判，為無理由，應駁回其等上訴。又本件事證已
    臻明確，兩造其餘攻擊防禦方法與判決之結果不生影響，爰
    不另贅論，併此敘明。
九、據上論結，丁○○、丙○○之上訴，均為無理由，爰判決如
    主文。
中    華    民    國    99    年    5     月    4     日
                    民事第十七庭
                        審判長法  官  藍文祥
                              法  官  吳燁山
                              法  官  張競文
正本係照原本作成。
上訴人丁○○、丙○○如不服本判決，應於收受送達後20日內向
本院提出上訴書狀，其未表明上訴理由者，應於提出上訴後20
日內向本院補提理由書狀（均須按他造當事人之人數附繕本）上
訴時應提出委任律師或具有律師資格之人之委任狀；委任有律師
資格者，另應附具律師資格證書及釋明委任人與受任人有民事訴
訟法第466條之1第1項但書或第2項（詳附註）所定關係之釋明文
書影本。
被上訴人乙○○、甲○○不得上訴。
中    華    民    國    99    年    5     月    5     日
                              書記官  章大富
附註：
民事訴訟法第466條之1（第1項、第2項）：
對於第二審判決上訴，上訴人應委任律師為訴訟代理人。但上訴
人或其他法定代理人具有律師資格者，不在此限。
上訴人之配偶、三親等內之血親、二親等內之姻親，或上訴人為
法人、中央或地方機關時，其所屬專任人員具有律師資格並經法
院認為適當者，亦得為第三審訴訟代理人。

司法院資訊處製作；財團法人民間司法改革基金會備份。
